【裁判字號】    98,重上國,1
【裁判日期】    991207
【裁判案由】    國家賠償
【裁判全文】
臺灣高等法院臺南分院民事判決  98年度重上國字第1號
上  訴  人  臺南市政府
法定代理人  許添財
訴訟代理人  黃溫信  律師
            徐美玉  律師
            黃紹文  律師
            李家鳳  律師
複  代理人  黃昭雄  律師
被  上訴人  安吉路加油站有限公司
法定代理人  方榮舜
訴訟代理人  張珮琦  律師
上列當事人間請求國家賠償事件，上訴人對於中華民國97年10月
16日臺灣臺南地方法院第一審判決（94年度重國字第2 號）提起
上訴，本院於99年11月23日言詞辯論終結，判決如下：
    主  文
原判決關於命上訴人給付被上訴人超過新臺幣壹佰貳拾陸萬捌仟
玖佰壹拾伍元本息暨按月給付部分，及該部分假執行之宣告，暨
訴訟費用（除確定部分外）之裁判均廢棄。
上列廢棄部分，被上訴人在第一審之訴及假執行之聲請駁回。
其餘上訴駁回。
第一審（除確定部分外）、第二審訴訟費用，由上訴人負擔五分
之四，餘由被上訴人負擔。
    事實及理由
一、按依國家賠償法請求損害賠償時，應先以書面向賠償義務機
    關請求之。又賠償義務機關拒絕賠償，或自提出請求之日起
    逾30日不開始協議，或自開始協議之日起逾60日協議不成立
    時，請求權人得提起損害賠償之訴。但已依行政訴訟法規定
    ，附帶請求損害賠償者，就同一原因事實，不得更行起訴。
    國家賠償法第10條第1項、第11條第1項，分別定有明文。本
    件被上訴人於民國（下同）93年8 月31日，向上訴人提出國
    家賠償請求，經上訴人函覆表示拒絕賠償，既有被上訴人94
    年2月21日南市法行字第09409501230號函，暨93年法賠第17
    號協議不成立證明書各影本附卷足稽（見原審卷三第47至48
    頁），則被上訴人提起本件國家賠償訴訟，於程序而言自無
    不合，應予准許，合先敘明。
二、被上訴人主張：伊於91年9月6日，就坐落臺南市○○區○○
    段1156地號土地（下稱系爭土地），向上訴人申請核發籌建
    安南加油站之設站用地可供作加油站使用證明（下稱系爭土
    地使用證明），詎上訴人所屬都市發展局人員陳西安，竟故
    意洩漏伊之申請資料予正為訴外人優加力股份有限公司（下
    稱優加力公司）覓地建加油站之市政府顧問許政雄，致許政
    雄能於同年月 9日，以其配偶歐秀琴名義，就坐落同段1143
    、1144地號土地，向上訴人申請核發優加力公司籌建長安加
    油站之設站土地使用證明，上訴人旋於同年月16日，迅速核
    發優加力公司申請之設站土地使用證明，卻遲至同年月19日
    ，始通知伊申請核發系爭土地使用證明所附文件，尚缺系爭
    土地周圍都市計畫及現況套繪圖與計畫書，經伊於同年月24
    日補正資料後，上訴人始於91年10月9 日核發伊系爭土地使
    用證明。嗣伊於91年10月14日，向上訴人申請於系爭土地設
    置安南加油站時，因上訴人於 92年1月10日已核准優加力公
    司設置長安加油站在先，遂於同年2月6日以被上訴人之申請
    設置安南加油站，與加油站設置管理規則第 8條第1項第3款
    及第3 項規定不符，而為否准之處分。伊以先向上訴人申請
    系爭土地使用證明，卻未先獲核發為由，提起訴願、行政訴
    訟，經高雄高等行政法院以93年度訴字第248、249、250 號
    判決，將上訴人上揭91年9月16日南都局計字第10349號、92
    年1月10日南市建公字第09102184850號、及92年2月6日南市
    建公字第09241002770 號三行政處分撤銷在案。上訴人所屬
    都市發展局人員陳西安，亦因洩漏伊上揭申請資料，經鈞院
    以其無故洩漏因職務持有他人之工商秘密罪，判處有期徒刑
    6 月確定在案。伊因上訴人上揭三行政處分，未能順利籌設
    安南加油站，致受有估計自92年7月l日得開始營業時起，至
    93年 8月31日提起本件國家賠償請求時，已可營業14個月，
    每個月營業損失新臺幣（下同）268,081 元，合計營業損失
    3,753,129元；及自 91年9月1日起至核發伊籌建加油站許可
    前，每月營業損失 268,081元。爰依國家賠償法第2條第2項
    規定，請求上訴人應給付伊 3,753,129元及法定遲延利息，
    並自93年9月1日起至核發伊籌建加油站許可前，按月給付伊
    268,081 元（被上訴人超過上揭金額之請求本息部分，業經
    原審判決敗訴確定）。並對上訴人之上訴，在本院聲明求為
    判決：
    (一)上訴駁回。
    (二)第二審訴訟費用由上訴人負擔。
三、上訴人則以：伊於91年9月6日受理被上訴人申請系爭土地可
    供作加油站使用證明之申請書，因被上訴人所附文件尚缺「
    基地周圍都市計畫及現況套繪圖」與「計畫書」，且所請基
    地左右兩側間之垂距不足20公尺，涉及申請基地鄰接道路之
    面寬或最小基地寬度應在20公尺以上之條件，是否擇一管制
    或兩者皆管制之疑義，經伊邀集相關單位研討結果採擇一管
    制後，即依該研討結果審查被上訴人所補正文件重行審查，
    並以91年10月9日南都局計字第09116500980函核發系爭土地
    使用證明予被上訴人。惟因伊前於91年9 月16日以南都局計
    字第10349號函，核發公親段1143、1144 地號土地可供作加
    油站使用證明給優加力公司，並於92年1 月10日以南市建公
    字第09102184850 號函，核准優加力公司設置長安加油站籌
    設許可，遂於同年2月6日以南公字第09241002770 號函，覆
    知被上訴人其申請設置安南加油站，與加油站設置管理規則
    第8條第1項第3款及第3項規定不符，而為否准之處分。被上
    訴人不服上揭三行政處分，循序提起訴願、行政訴訟，經高
    雄高等行政法院判決伊91年9月16日南都局計字第10349號函
    核發之可供作加油站土地使用證明、及92年1 月10日南市建
    公字第09102184850 號函核准之籌設許可均撤銷；且被上訴
    人於行政訴訟繫屬中，另向伊請求國家賠償，雖曾進行協議
    程序，惟被上訴人對損害賠償金額，未提出相關證明核實計
    算，雙方協議不成立，伊就國家賠償審議認定自不受拘束。
    又被上訴人於同一道路同側相鄰地方設置二所加油站，其市
    場客源幾乎重疊，就經營角度而言並不合常情，被上訴人顯
    係藉加油站設置規則，對農業區500 公尺同一道路系統同側
    內，不得設置二所加油站之規定，阻礙其他公司申請加油站
    ，妨礙市場自由競爭，有違公平交易精神，其向伊申請核發
    系爭使用土地證明，顯違誠信原則，不得請求損害賠償。又
    被上訴人縱經伊發給系爭使用土地證明，被上訴人仍須經伊
    核准後始得籌建加油站，況高雄高等行政法院93年度訴字第
    248、249、250 號判決，僅撤銷原行政處分並未命伊應核准
    籌建，而撤銷原行政處分之原因，係伊與經濟部等行政機關
    與行政法院，對審核加油站使用證明申請案時，應否一併審
    查加油站設置管理規則第8 條第1項第3款規定（申請基地應
    距既有或先申請之加油站500 公尺以上），發生法規適用上
    之見解不同所致，尚非伊所屬人員有何違法，伊對被上訴人
    申請設立加油站，仍可審查被上訴人是否完全符合其他設立
    要件後為准駁之決定，不能以行政法院撤銷伊所為行政處分
    ，即認伊應負國家賠償責任。況向上訴人申請系爭土地使用
    證明之人係方榮舜，而非被上訴人，被上訴人顯非該申請案
    之行政處分相對人，其請求國家賠償，亦無理由。另被上訴
    人登記之資本額僅200 萬元而已，實不足以籌建加油站營運
    ，伊雖未核發系爭土地使用證明，惟被上訴人同時受無須投
    入資金之利益，伊亦不負損害賠償責任，況被上訴人因缺乏
    資金致須無限延期籌建而無法營業，更無所謂損害之發生。
    至被上訴人請求將來按月給付之訴部分，因被上訴人無法證
    明其已完成加油站建設且處於可營業之狀態，更無預為請求
    之理由等語，資為抗辯。並於本院上訴聲明求為判決：
    (一)原判決不利上訴人部分廢棄。
    (二)上列廢棄部分，被上訴人在第一審之訴及假執行之聲請均
      駁回。
    (三)第一、二審訴訟費用由被上訴人負擔。
    (四)如受不利判決，准供擔保宣告免為假執行。
四、經查被上訴人於91年9月6日就系爭土地，向上訴人申請系爭
    土地使用證明。訴外人優加力公司於91年9月9日，另就公親
    段1143、1144地號土地，向上訴人申請核發籌建長安加油站
    之設站用地使用證明。上訴人所屬都市發展局，於91年9 月
    16日核發優加力公司申請之設站用地使用證明；另於同年月
    19日通知被上訴人，其申請核發設站用地使用證明所附文件
    ，尚缺基地周圍都市計畫及現況套繪圖與計畫書，經被上訴
    人於同年月24日補正資料後，上訴人所屬都市發展局於91年
    10月9日核發被上訴人系爭土地使用證明。被上訴人於91年1
    0月14 日向上訴人申請於系爭土地設置安南加油站，遭上訴
    人以該同側路段500 公尺內，已有優加力公司先向上訴人申
    請核發之長安加油站籌建許可為由，於92年2月6日駁回被上
    訴人籌建加油站申請。上訴人所為上揭「優加力公司加油站
    用地使用證明行政處分」、「許可優加力公司設置加油站行
    政處分」、及「否准安吉路公司設置加油站行政處分」，均
    遭高雄高等行政法院93年訴字第248、249、250 號判決，及
    最高行政法院96年判字第11號判決，認定違法而予以撤銷確
    定。另上訴人之承辦公務員陳西安，經本院以其無故洩漏因
    職務持有他人之工商秘密，處有期徒刑6 月確定在案各等情
    。既為兩造所不爭執，並有安吉路加油站有限公司申請可供
    加油站使用之土地證明申請書、臺南市政府都市發展局91年
    9月16日91南都局計字第10349 號函稿、臺南市政府92年1月
    10日南市建公字第09102184850 號函、臺南市政府92年2月6
    日南市建公字第09241002770 號函、最高行政法院96年度判
    字第11號判決正本、高雄高等行政法院93年度訴字第248、2
    49、250 號判決網路查詢列印本、本院93年度上易字第19號
    刑事判決網路查詢列印本等件，附卷足稽（見原審卷一第10
    至21、22至26頁，原審卷三第28至38、78、81至84、155、2
    69頁），自堪信實。惟被上訴人主張上訴人應負國家賠償責
    任，既為上訴人所否認，並以上揭情詞置辯。是本件所應審
    究者，厥為被上訴人是否為本件國家賠償訴訟之適格當事人
    ？及上訴人應否負本件國家賠償責任？暨上訴人苟應負本件
    國家賠償責任，其賠償金額若干？各情。
五、首按當事人之適格，係指當事人就特定訴訟標的有實施訴訟
    之權能而言，此項權能之有無，應依當事人與特定訴訟標的
    之關係定之，且係依原告起訴主張之事實決之，非依法院判
    斷之結果定之。在給付訴訟，主張權利存在之人，以其主張
    有給付義務之人為被告，當事人即為適格，最高法院著有82
    年度臺上字第1801號民事判決意旨足參。本件被上訴人係以
    其先向上訴人申請核發系爭土地使用證明，卻因上訴人所屬
    都市發展局人員，違法先核發後申請之訴外人優加力公司可
    供作加油站之土地使用證明，並核准優加力公司設置長安加
    油站，致被上訴人申請設置安南加油站，與加油站設置管理
    規則規定不符而被否准申請，受有營業收入損失為由，提起
    本件國家賠償訴訟。則被上訴人既主張其為申請人，並以有
    權准否系爭土地使用證明及設置申請之上訴人，為賠償義務
    機關提起本件訴訟，揆之上揭說明，其當事人即屬適格。況
    本件向上訴人申請「可供加油站使用之土地證明」者，即為
    被上訴人公司，被上訴人法定代理人「方榮舜」，係以被上
    訴人公司「代表人」身分，於申請書上用印，並非以個人名
    義提出申請，亦有被上訴人提出之「申請可供加油站使用之
    土地證明申請書」存卷可佐（見原審卷三第155 頁），上訴
    人徒以其91年9月19日南市都計字第09100709910號函，係以
    「方榮舜」為受文者，而認「方榮舜」始為本件行政處分之
    相對人，而認被上訴人為本件訴訟，係屬當事人不適格，已
    非的論。
六、上訴人應負國家賠償責任：
    (一)按公務員於執行職務行使公權力時，因故意或過失不法侵
      害人民自由或權利者，國家應負損害賠償責任，公務員怠
      於執行職務，致人民自由或權利遭受損害者亦同。又行政
      行為，非有正當理由，不得為差別待遇，逾越權限或濫用
      權力之行政處分，以違法論；又行政機關依裁量權所為之
      行政處分，以其作為或不作為逾越權限或濫用權力者，行
      政法院得予撤銷；國家賠償法第2條第2項，行政程序法第
      6條，及行政訴訟法第4條第2項、第201條，分別定有明文
      。至所謂逾越權限者，係指違背行政程序法第10條行政裁
      量界限，超越法規授權範圍，不符合法規授權目的而言。
      而基於相同原因事實作成之行政處分，若有意作不公平之
      差別待遇，致損及特定當事人之權益者，即有權力濫用之
      違法，改制前行政法院亦著有81年判字第1006號判例意旨
      足參。又按「申請於都市計畫地區及非都市土地甲、乙、
      丙種建築用地、遊憩用地及特定目的事業用地（加油站）
      設置加油站者，其申請基地應符合下列規定：…三、同一
      直轄市、縣（市）內，與同一路線系統之道路同側既有或
      先申請之加油站入口臨街面地界，至少應有500 公尺以上
      之距離。」、「申請於都市計畫農業區、保護區以外之都
      市計畫地區及非都市土地甲、乙、丙種建築用地、遊憩用
      地及特定目的事業用地（加油站）設置加油站者，不受第
      1項第3款規定之限制。」加油站設置管理規則第8條第1項
      第3款及第3項分別定有明文。又「申請設置經營加油站者
      ，除本規則另有規定外，應檢具下列文件向直轄市、縣（
      市）主管機關申請籌建之核准：一、申請書。二、設站基
      地之土地所有權狀影本或土地使用權同意書、土地登記簿
      謄本及地籍圖謄本。三、負責人身分證影本；其以公司法
      人或公司籌備處申請經營加油站業務者，並應檢附公司登
      記證明文件影本、經核符公司變更名稱或所營事業登記預
      查申請表影本或經核符公司設立登記預查名稱申請表影本
      。四、經建築師核章之加油站平面配置圖。五、設站位置
      及附近狀況圖。六、其他經中央主管機關指定之文件。前
      項申請設站用地屬都市計畫地區土地，且依有關法令規定
      須經核准始得供作加油站使用者，並應檢附直轄市、縣（
      市）政府核發設站用地同意作加油站使用之證明文件。」
      同規則第16條第1項及第2項亦定有明文。再按「加油站之
      設置用地應符合都市計畫法、區域計畫法及其他有關法令
      規定。都市計畫主管機關及有關特定區主管機關為配合地
      區發展需要，得訂定加油站用地審查規定。」亦為同規則
      第6 條所明定。又上訴人為審查臺南市都市計畫保護區、
      農業區內核准使用之各項設施案件，特訂定臺南市都市計
      畫保護區農業區土地使用審查要點，依行為時該審查要點
      第6 點規定：「依本要點規定申請各項使用時，應檢具下
      列文件：(一)申請書：(二)基地周圍都市計畫及現況套繪圖：
      標示基地鄰近範圍內現有相關地形、地物及設施，並套繪
      都市計畫圖，比例尺不得小於1200 分之1。其現況測量範
      圍應足以表達附件二、三審查要項表之規定事項。(三)最近
      三個月內核發之地籍圖、土地登記簿謄本、土地使用分區
      證明。如申請人並非土地所有權人，則應檢附土地同意使
      用證明文件。(四)計畫書：…(五)平面配置圖：比例尺不得小
      於600分之1。(六)其他相關文件。」且上揭審查要點附件三
      為臺南市都市計畫農業區土地使用審查要項表，該審查要
      項表使用項目第3項公用事業設施第1款加油站、加氣站規
      定：「一、申請基地應面臨12公尺以上之道路。二、基地
      鄰接道路之面寬（或最小基地寬度）應在20公尺以上。三
      、申請基地如以現有巷道聯通已開闢寬12公尺以上之道路
      者，該現有巷道寬度應在20公尺以上，且其長度亦不得大
      於10公尺。四、基地內加油站（加氣站）及其附屬設施之
      建築物高度不得超過2層樓（或7公尺），其營業站屋不得
      超過150 平方公尺。五、不得影響附近地區農業生產環境
      。六、應依加油（氣）站管理規則及相關規定辦理。」另
      加油站設置管理規則第8 條第1項第3款規定，在該規則第
      二章用地部分，並明文規定「申請基地」應符合之條件，
      且由上訴人制頒之上揭審查要點第6 點規定所應檢具之申
      請文件，其中基地周圍都市計畫及現況套繪圖，亦規定其
      標示基地鄰近範圍內現有相關地形、地物及設施，並套繪
      都市計畫圖，比例尺不得小於1200 分之1，其現況測量範
      圍應足以表達附件二、三審查要項表之規定事項，再依其
      附件三審查要項表之使用項目第3項公用事業設施第1款加
      油站、加氣站規定「…六、應依加油（氣）站管理規則及
      相關規定辦理。」據此可知上訴人在核發同意設置加油站
      使用證明時，即得就申請人即被上訴人提出之基地周圍都
      市計畫，及現況套繪圖審查是否符合加油站設置管理規則
      第8 條第1項第3款規定，且該規定僅就相關設施之距離所
      為限制規定，其測量無需特殊之技術，亦非上訴人所屬審
      查單位即都市發展局所不能判斷。再參以上訴人於精省前
      經臺灣省政府授權辦理核發同意設置加油站使用證明業務
      時，上訴人所屬都市發展局就加油站設置管理規則第8 條
      第1項第3款規定之條件亦列入審查項目，不惟已據證人即
      上訴人原承辦土地使用證明業務人員黃進丁，於高雄高等
      行政法院審理該院93年度訴字第248、249、250 號案件時
      ，到庭證述甚詳（見該案件93年6 月23日準備程序筆錄第
      18頁）；且上訴人於精省後受理申請核發同意設置加油站
      使用證明案件時，仍就上揭規定加以審查，亦經被上訴人
      陳明在卷，並有上訴人89年3月22日89南市都計字第20859
      9號函、同年5月1日89南市都計字第213093 號函及所附會
      勘紀錄、臺灣省都市計畫保護區農業區內申請核發可作加
      油站加氣站土地使用審查表各影本，附於高雄高等行政法
      院上揭卷宗足稽，顯見上訴人就加油站設置用地核發同意
      使用證明時，即應審酌上揭規定所限制之事項。且苟依上
      訴人辯稱上揭規定須俟申請人即被上訴人取得土地使用證
      明後，另申請核准籌建加油站時始予以審查，將造成同一
      路線系統之道路同側已經設置之加油站，其距離500 公尺
      內於有人再申請設置加油站時，上訴人仍得核發同意使用
      證明，俟其申請核准籌建加油站時再予否准，此審查方式
      非但不合理，更勞民傷財增加民怨，並浪費行政資源，要
      與上揭規定不合。綜上加油站設置管理規則第8條第1項第
      3 款規定，主管機關既應於核發土地使用證明時加以審查
      ，則該條文所謂「先申請」，自應以申請設置加油站核發
      同意使用證明之先後為準。此亦為最高行政法院、高雄高
      等行政法院所是認，而有該院93年度訴字第248、249、25
      0 號判決（見原審卷一第10至21頁），及最高行政法院96
      年度判字第11號判決（見原審卷三第28至38頁）附卷為憑
      。
    (二)卷查本件被上訴人於91年9月6日檢具相關資料，向上訴人
      所屬都市發展局掛號申請設立安南加油站之土地使用證明
      ，由承辦人員陳西安受理，因陳西安擅將職務上所持有之
      上揭申請資料，交與上訴人之顧問即優加力公司在臺南地
      區覓地建設加油站之許政雄閱覽，致許政雄能於3 日內趕
      辦所需地籍謄本等資料，並以其配偶歐秀琴名義，於同年
      月9日向上訴人所屬都市發展局提出申請於公親段1143、1
      144 地號設立加油站之使用證明，而陳西安亦優先審查歐
      秀琴提出之申請案，致較慢提出之歐秀琴名義申請案，於
      同年月16日即取得使用證明，進而搶先向上訴人所屬建設
      局提出籌建許可等情，既迭據被上訴人所主張陳明在卷不
      移；且陳西安提供被上訴人之申請案予許政雄觀覽，及許
      政雄為上訴人之顧問，並為優加力公司在臺南地區覓地建
      設加油站之事實，亦據證人許政雄於陳西安涉嫌瀆職刑事
      案件調查時到庭證述明確（見本院93年度上易字第19號刑
      事卷93年4 月13日審判筆錄），復有被上訴人及訴外人優
      加力公司兩加油站申請案之申請書各影本，附於高雄高等
      行政法院卷宗為憑；況陳西安因洩漏被上訴人上揭申請資
      料，涉犯瀆職罪嫌，經本院以其無故洩漏因職務持有他人
      之工商秘密，處有期徒刑6 月確定在案，亦有本院93年度
      上易字第19號刑事判決影本（見原審卷一第22至26頁）存
      卷可佐，益足徵陳西安確有違法洩漏被上訴人之申請資料
      供許政雄閱覽之情事。又陳西安不僅將被上訴人之申請資
      料洩漏給許政雄閱覽，且於審查上揭二件申請案時，對歐
      秀琴之申請案以最速件處理，更有上訴人所屬都市發展局
      91年9月16日91南都局計字第10349號函影本存卷為證（見
      原審卷三第78頁）。而陳西安明知被上訴人之申請資料缺
      少「基地周圍都市計畫及現套繪圖」、「計畫書」，卻拖
      延未告知被上訴人補正，而以「基地鄰接道路之面寬（或
      最小基地寬度）應在20公尺以上」之規定，藉詞「本案基
      地恐不符合法令最小面寬要求，尚需邀集相關單位研商。
      」推拖，至同年月19日始正式函覆被上訴人補正相關欠缺
      文件，並於同年月27日始通知上訴人所屬相關單位，於同
      年10月3 日開會討論上揭鄰接道路之面寬或最小基地寬度
      之管制問題，亦有上訴人91年9月19日南市都計字第09100
      709910 號函、及同年月27日91南市都計字第09102373010
      號開會通知單各影本附卷足按；對照陳西安處理上揭二件
      申請案之速度，明顯有差別待遇至明。則揆諸上揭法律規
      定及判例意旨，本件上訴人核發歐秀琴申請設置加油站之
      系爭土地使用證明，已明顯違反平等原則，而有權力濫用
      之違法，灼然明甚。
    (三)至上訴人辯稱最高行政法院撤銷上訴人否准被上訴人籌建
      加油站許可之處分後，被上訴人如欲申設加油站，應再提
      出申請乙節。因高雄高等行政法院93年度訴字第248、249
      、250 號行政訴訟過程中，上訴人依高雄高等行政法院之
      要求，檢送原處分卷至法院，行政法院在案件審理完竣後
      ，亦將原處分卷檢還上訴人，既有高雄高等行政法院93年
      3月15日（九三）高行真紀審二九三訴00248字第01994 號
      函、臺南市政府93年4月6日南市建公字第09300229980 號
      函、高雄高等行政法院93年4 月29日上午10時50分電話紀
      錄單、最高行政法院收文卷證標目、最高行政法院第二庭
      96年3月3日院登巳股96判00011字第0960001537 號函、高
      雄高等行政法院96年3月7日高行獻紀孝93訴00248字第096
      0001743號函各影本在卷足稽（見本院卷二第277至285 頁
      ），足證上訴人一直持有被上訴人申請籌設加油站之文件
      ，即上訴人訴訟代理人於98年9 月24日本審準備程序期日
      ，亦自承承辦人員留有被上訴人申請書之影印本（見本院
      卷二第272 頁筆錄），況上訴人苟認有請被上訴人補提資
      料之必要，其於96年1 月收受最高行政法院確定判決後，
      即得通知被上訴人補正，卻迄未通知被上訴人為之，亦足
      反證上訴人一直持有被上訴人籌設加油站之聲請文件無訛
      。上訴人雖提出其曾於97年2月4日以南市建公字第097410
      07070號函（見本院卷二第234、253至256頁）發普通信函
      （平信），通知被上訴人補送資料云云；惟既經被上訴人
      否認曾收受該信函，上訴人復未能立證該函曾合法送達被
      上訴人，且被上訴人之申請案復自始至終仍處於向上訴人
      申請籌建加油站之狀態，乃上訴人迄未依高雄高等行政法
      院93年度訴字第248、249、250號判決主文第4項所示：「
      被告（即上訴人）對於原告（即被上訴人）91年10月11日
      申請加油站籌建核准事件（收件字號：府字第0910203684
      0 號），應依本判決之法律見解對於原告（即被上訴人）
      作成決定。」意旨，為任何實體准駁之決定，反辯稱被上
      訴人應再提出申請，顯有違行政程序法揭示之誠信原則，
      而無足採。
    (四)承上所論，被上訴人既先於訴外人優加力公司，向上訴人
      申請核發加油站設站之土地使用證明，上訴人即應先審酌
      被上訴人之申請案，是否合乎加油站設置管理規則第8 條
      第1項第3款規定，卻因上訴人之承辦人員陳西安之瀆職，
      故意洩漏被上訴人之申請資料予訴外人許政雄觀覽，並循
      私優先審查歐秀琴較後提出之申請案，導致歐秀琴名義之
      較後申請案，先於被上訴人之申請案取得土地使用證明，
      進而搶先向上訴人所屬建設局提出籌建許可，並因而使被
      上訴人之籌建許可申請案迄未獲准，致損害其設置加油站
      之權益，自係上訴人之公務員於執行職務行使公權力時，
      因故意不法侵害被上訴人之權利，致被上訴人受有損害，
      且兩者間有相當之因果關係，被上訴人自得向上訴人請求
      國家賠償。況被上訴人先前向上訴人請求國家賠償協議，
      上訴人亦函告被上訴人「本件業經審議國家賠償成立」，
      而有臺南市政府94年1月5日南市法行字第09409500110 號
      函存卷足稽（見原審補字卷第27頁），顯見上訴人經內部
      自行審議結果，亦認應負國家賠償責任，祗因賠償數額尚
      待斟酌，無法達成一致而已，上訴人應負國家賠償責任，
      益信而有徵。
七、上訴人應賠償給付被上訴人1,268,915 元及其法定遲延利息
    ，並自93年9月1日起至核發被上訴人籌建加油站許可前，按
    月給付被上訴人268,081元：
    (一)按國家損害賠償，除依本法規定外，適用民法規定；又國
      家損害賠償，本法及民法以外之其他法律有特別規定者，
      適用其他法律；國家賠償法第5條、第6條分別定有明文。
      據此國家損害賠償之範圍，自應適用民法第216 條：「損
      害賠償，除法律另有規定或契約另有訂定外，應以填補債
      權人所受損害及所失利益為限；依通常情形，或依已定之
      計劃、設備或其他特別情事，可得預期之利益，視為所失
      利益」之規定。而該法條所稱「所受損害」，係指現存財
      產因損害事實之發生而減少；至而所謂「所失利益」，則
      指依通常情形，或依已定之計劃、設備或其他特別情事，
      可得預期之利益，視為所失利益。次按財政部每年均就營
      利事業各種同業，核定利潤標準，作為課徵所得稅之依據
      ，其核定之同業利潤標準，依所得稅法第80條規定，係依
      據各業抽樣調查並徵詢各該業同業公會之意見而為核定，
      可謂依統計及經驗所定之標準。原審採為依通常情形，被
      上訴人承攬系爭工程可得預期之利益之計算標準，據以核
      算其損害額，尚屬允當，亦有最高法院76年度臺上字第17
      58號判決意旨足參。
    (二)「加油站管理設置規則」第6 條至第12條，既已明確規定
      申請設置加油站之用地要件，該規則第16條至第24條並對
      加油站設置之申請要件及程序詳加規定。顯見該規則對公
      務員行使職權之範疇業已有所規範，申請人具備法定要件
      提起申請時，公務員並無不予處理之裁量空間存在。而系
      爭申請案中被上訴人所申請之加油站用地使用證明，及籌
      設安南加油站之條件、文件，有何不符「加油站設置管理
      規則」之相關規定，迄未見上訴人提出說明，且於本件國
      家賠償協議程序中，復函知被上訴人審議本件國家賠償成
      立。益見被上訴人主張本件上訴人若無上揭「優加力公司
      加油站用地使用證明行政處分」、「許可優加力公司設置
      加油站行政處分」之二行政處分之存在，並無何「否准安
      吉路公司設置加油站行政處分」之理由，其因上訴人該三
      行政處分，受有自可開始營業之日起迄今之營業利潤損失
      ，洵堪認定。上訴人辯稱上揭行政處分，業經高雄高等行
      政法院及最高行政法院判決撤銷確定，被上訴人先申請「
      籌建加油站許可」之資格已回復，其因陳西安違法行為，
      致無法取得「籌建加油站許可」之損害已回復，應無受有
      損害，且被上訴人申請之系爭土地無設站利益，及被上訴
      人僅憑書面計畫未必能設站營業，認無應可預期營業利益
      之損害云云，當無足取。
    (三)而被上訴人何時可開始營業，自須考量其籌設加油站之施
      工期間，必也施工完成取得營業執照始得營業獲利。而依
      臺南市環境保護局97年9月5日環水字第0970024602號函，
      覆知原審有關一般籌設加油站所需平均施工期間乙情，既
      已於該函說明欄第二項明確指稱：「加油站所提『地下儲
      槽系統設置防止污染地下水體設施及監測設備設置計畫書
      』，係依水污染防治法第33條…規定提出，本局依所提報
      資料備查之，該設置計畫書備查重點為加油站是否依規定
      設置防止污染地下水體設施及監測設備，非施工期間。」
      等語（見原審卷四第78頁），顯見該函不足據為加油站施
      工期間之參考。經本院審酌被上訴人另曾於同地段申請籌
      設之安吉路加油站，該案係於89年8月1日向上訴人提出設
      置申請，經上訴人於同年月4 日同意籌建，被上訴人依規
      定完成各項營運設備後，於91年1月3日向上訴人申請營運
      許可，繼經上訴人於同年月4 日准許核發加油站營業許可
      執照，此有上訴人核發之89年8月4日89南市建用字第0534
      81號函、及91年1月4日南市建公字第09100004650 號函各
      影本附卷為憑（見本院卷三第147至150頁），則計算被上
      訴人自申請同意籌設迄取得經營許可執照，計自89年8 月
      至91年1 月需1年5月之籌設時間。次再審酌另案舜欣加油
      站有限公司（與安吉路加油站係同一負責人）所申請設立
      之公學加油站，其自申請同意籌設迄取得經營許可執照，
      計需1 年8月之籌設時間，亦有上訴人核發之94年8月18日
      南市建公字第09400638300 號函、及96年4月4日南市建公
      字第09600310500號函各影本附卷可佐（見本院卷三第151
      至154 頁）。則依上揭兩案各為1年5月及1年8月之籌設時
      間平均值1年6月又15日，為本件加油站之籌設時間，並據
      以推計可正式營運之時間，應屬合理客觀而足採行。據此
      審酌被上訴人係於91年9月6日向上訴人申請（見原審卷三
      第322頁），同年月24日補齊申請資料（見原審卷三第155
      頁），嗣經1年6月又15日籌備期間，即93年4月9日起可以
      開始營業，並據以計算其營業損失，洵堪認定。被上訴人
      主張以其提出之計畫書，記載興建期間約180 個工作天，
      認定至遲自92年7月1日起，即可開始營業並據以計算其營
      業損失，尚無足取。
    (四)又依另向財政部臺灣省南區國稅局安南稽徵所，調閱同坐
      落臺南市○○路往高速公路方向之「台塑安吉路站」（設
      臺南市○○區○○路3段608號）、及「鯨世界安定站」（
      設臺南市○○區○○路1段538號），自92年7月1日起至96
      年10月間止之「營業人銷售額與稅額申報書」，並依財政
      部92年l月6日財政部臺財稅第0910457547號函之91年度營
      利事業各業所得額及同業利潤標準，與93年l 月14日臺財
      稅字第0930450070號函之92年營利事業各業所得額暨同業
      利潤標準，其中燃料業─加油站零售部分之同業利潤標準
      約為5%，估計該二站平均每月營業利潤為402,121 元（詳
      細計算式見原審卷四第44至45頁）；惟被上訴人擬設置之
      加油站，與上該二加油站同路段且同側，依常情以車流量
      無明顯增加之情況下，被上訴人加入競爭，該路段之營業
      收入總額勢必由三家加油站平均賺取，故計算被上訴人可
      能收取之營業利潤，自應將該二家加油站每月營業平均利
      潤除以3 始合理。基此上訴人應賠償被上訴人之營業損失
      數額，應為：(1)自93年4月9日起至93年8月31日止，共計4
      個月又22日之營業損失1,268,915元（402,121×2/3×4＋
      402,121×2/3×22/30＝1,268,915元），及自被上訴人向
      上訴人請求國家賠償翌日，即93年9月1日起算至清償日止
      ，按年息5％ 計算之法定遲延利息。(2)自93年9月1日起至
      上訴人依高雄高等行政法院93年訴字第248、249、250 號
      判決意旨，核發被上訴人籌建加油站許可前，每月之營業
      損失268,081元（402,121×2/3＝268,081元）。
八、綜上所述，被上訴人依國家賠償法第2條第2項規定，請求上
    訴人賠償給付自93年4月9日起至93年8月31日止共計4個月又
    22日之營業損失1,268,915 元，及自93年9月1日起算至清償
    日止，按年息5％ 計算之法定遲延利息；暨自93年9月1日起
    至上訴人依高雄高等行政法院93年度訴字第 248、249、250
    號判決意旨，核發被上訴人籌建加油站許可前，按月賠償給
    付營業損失268,081 元，洵屬有據，應予准許。至逾上揭範
    圍本息之請求（按月給付部分除外），則為無理由，不應准
    許。原審就上揭不應准許部分，為上訴人敗訴之判決，並為
    假執行之宣告，自有未洽。上訴意旨，執詞指摘原判決此部
    分不當，求予廢棄，自有理由。爰由本院將原判決此部分及
    該部分假執行之宣告予以廢棄，改判如主文第2 項所示。至
    原審就上揭應准許部分，為被上訴人勝訴之判決，並依兩造
    聲請酌定擔保金額後，分別為假執行及免為假執行之宣告，
    經核認事用法並無不合，上訴意旨，猶執陳詞指摘不當，求
    予廢棄，為無理由，應予駁回。
九、又本件事證已臻明確，兩造其餘主張陳述及攻擊防禦方法，
    核與判決之結果不生影響，爰不逐一論述。
十、據上論結，本件上訴為一部有理由，一部無理由，應依民事
    訴訟法第450條、第449條第1項、第79條，判決如主文。
中    華    民    國    99    年    12    月    7     日
                  民事第一庭  審判長 法  官  丁振昌
                                     法  官  高明發
                                     法  官  林永茂
上為正本係照原本作成。
如不服本判決，應於收受送達後20日內向本院提出上訴書狀，其
未表明上訴理由者，應於提出上訴後20日內向本院補提出理由書
狀（均須按他造當事人之人數附繕本）上訴時應提出委任律師或
具有律師資格之人之委任狀；委任有律師資格者，另應附具律師
資格證書及釋明委任人與受任人有民事訴訟法第466條之1第1項
但書或第2項（詳附註）所定關係之釋明文書影本。如委任律師
提起上訴者，應一併繳納上訴審裁判費。
中    華    民    國    99    年    12    月    8     日
                                     書記官  林佳瑩
【附註】
民事訴訟法第466條之1：
(1)對於第二審判決上訴，上訴人應委任律師為訴訟代理人。但上
  訴人或其法定代理人具有律師資格者，不在此限。
(2)上訴人之配偶、三親等內之血親、二親等內之姻親，或上訴人
  為法人、中央或地方機關時，其所屬專任人員具有律師資格並
  經法院認為適當者，亦得為第三審訴訟代理人。
民事訴訟法第466條之2第1項：
  上訴人無資力委任訴訟代理人者，得依訴訟救助之規定，聲請
  第三審法院為之選任律師為其訴訟代理人。

司法院資訊處製作；財團法人民間司法改革基金會備份。
